臺灣臺北地方法院刑事判決　　　　　　　　　　　　　九十一年度自字第三三八號
　　自　訴　人　壬○○
　　　　　　　　乙○○
　　被　　　告　辛○○
　　　　　　　　庚○○
　　　　　　　　己○○
　　　　　　　　戊○○
　　共　　　同
　　選任辯護人　蔡錦得
右列被告等因侵占等案件，經自訴人提起自訴，本院判決如左：
    主  文
辛○○、庚○○、己○○、戊○○均無罪。
    理  由
一、自訴意旨略以：自訴人壬○○、乙○○與許忠杉、許政治四人為同母異父之兄弟
    ，民國六十二年八月間，四兄弟之母許呂市買入臺北市○○區○○段挖內小段五
    地號田地三分之一持分（重測後為臺北市○○區○○段三小段八一四地號土地）
    ，並過戶登記在許政治名下。許政治名下另有臺北市○○區○○段挖內小段四之
    二九地號土地（重測後為臺北市○○區○○段三小段八一０地號）、臺北市文山
    區○○○○段一一七地號、萬隆一小段一三０地號等另三筆土地。該四筆土地全
    由許呂市耕作及養豬使用。爾後七十一年二月十五日，許政治、壬○○、乙○○
    、許忠杉共四人，立有「確書」，載明「登記所有權人許政治所有重測前地號為
    臺北市○○區○○段公館小段二十－五地號土地（重測後為臺北市文山區○○○○段一三０地號）所有權全部面積約七坪，及萬盛段挖內小段五地號（重測後為
    臺北市文山區○○○○段八一四地號）面積約二十五坪，持分分之壹，應歸屬
    於壬○○、許政治、許忠杉、乙○○四人所共有（權益均分），將來如要處分該
    二筆土地時，需徵得四人同意始得處理登記，所有權人許政治不得單獨處分：：
    」等語，並有證人廖年明及林雨水代書簽名為證。八十年六月二十二日許政治因
    心臟病身故，房地由其配辛○○及長子庚○○、次子己○○、女兒戊○○等四人
    繼承，該四人再三保證決不會單獨處分共有土地，有多人可作證，此時因繳遺產
    稅，經徵得壬○○、許忠杉、乙○○（自訴狀誤載為許政治）三人同意賣掉其中
    之臺北市○○區○○段公館小段二十－五地號土地與鄰居陳茲斌、陳永富兄弟；
    九十年四月三十日辛○○、庚○○、己○○、戊○○將臺北市○○區○○段挖內
    小段五地號（臺北市○○區○○段三小段八一四地號土地）持有部分之土地賣與
    將捷股份有限公司，買賣契約及買地所得皆未告知自訴人壬○○、乙○○、許忠
    杉三人；九十年十二月間將捷公司圍籬施工，九十一年三月中旬，乙○○詢之被
    告辛○○，其猶矇混其詞，經自訴人前往地政事務所申請土地登記謄本，自訴人
    等始確定土地已遭被告等侵賣，被告四人所為已涉犯刑法第三百三十五條之侵占
    罪嫌云云。
二、按被告行為時我國民法尚無關於信託行為之規定，亦無信託法之頒行，通常所謂
    信託行為，係指信託人將財產所有權移轉與受託人，使其成為權利人，以達當事
    人間一定目的之法律行為而言。本件原判決認定自訴人購得右開土地後，因其地
    目為「旱」，自訴人不具自耕農身分，乃信託登記有自耕農身分之被告名下，縱
    被告違反信託契約之約定，將受託登記其名下之部分土地，與他人交換或出售、
    抵押，尚與刑法上侵占罪之侵占自己持有他人之物構成要件有間，自難令其負侵
    占之刑責，應成立刑法第三百四十二條第一項之背信罪，固有最高法院八十五年
    度臺非字第三六號著有判例可參。惟法院審理自訴案件，應以自訴事實為範圍，
    不受自訴法條之限制；本案自訴意旨以被告四人承諾信守許政治與自訴人等所立
    「確書」約定，保證不會單獨處分受託之臺北市○○區○○段挖內小段五地號土
    地（重測後為臺北市○○區○○段三小段八一四地號土地）三分之一持分，惟竟
    違反約定，將該受託土地出售予將捷股份有限公司，揆諸上開判例意旨，被告所
    為固無成立侵占罪責之餘地，惟仍涉有刑法第三百四十二條第一項之背信罪嫌疑
    ，難謂本案係單純民事糾紛或自訴人二人非犯罪之被害人，合先敘明。
三、自訴人壬○○、乙○○認被告辛○○、庚○○、己○○、戊○○四人，涉有刑責
    ，無非係以證人丁○○、甲○○○、許芳菁、陳富卿之證詞暨戶籍謄本、確書、
    土地登記簿、土地登記謄本、存證信函等為憑。訊據被告四人均堅詞否認涉有自
    訴人等所指之犯行，均辯稱：本件自訴人非臺北市○○區○○段挖內小段五地號
    土地（重測後為臺北市○○區○○段三小段八一四地號土地）法律上共有人，故
    非侵占罪之直接被害人，其自訴不合法，茍「確書」為真，亦僅具債權性質，為
    無形之權利，無從為侵占之客體，本件純屬民事問題；況許政治生前從未言及「
    確書」一事，伊等自始不知有「確書」一事，迄接獲自訴人九十一年四月九日來
    函，始首次看見所稱「確書」，內容與伊等平日對該土地為被告辛○○先夫許政
    治、被告庚○○、己○○、戊○○先父許政治當年所承購之一貫認知有異，伊等
    不知上開土地約定共有之事等語。
四、按犯罪事實應依證據認定之，無證據不得推定其犯罪事實；又不能證明被告犯罪
    者，應諭知無罪之判決，刑事訴訟法第一百五十四條、第三百零一條第一項分別
    定有明文。又以被害人之陳述為認定犯罪之依據時，必其陳述並無瑕疵，且就其
    他方面調查，又與事實相符，始能認有證據能力，最高法院六十一年臺上字第三
    ０九九號著有判例可資參照。所謂無瑕疵，係指被害人所為不利被告之陳述，與
    社會上一般生活經驗或卷存其他客觀事實並無矛盾而言，至所謂就其他方面調查
    認與事實相符，非僅以所援用之旁證足以證明被害結果為已足，尤須綜合一切積
    極佐證，除認定被告確為加害人之可能外，在推理上無從另為其他合理原因之假
    設，有不合於此，即不能以被害人之陳述做為論斷之證據。且刑事訴訟上證明之
    資料，無論其為直接或間接證據，均須達於通常一般之人均不致有所懷疑，而得
    確信其為真實之程度，始得據為有罪之認定，若其關於被告是否犯罪之證明未能
    達此程度，而有合理性懷疑之存在，致使無從形成有罪之確信，即不得遽為不利
    被告之認定，亦有最高法院七十六年臺上字第四九八六號判例足稽。
五、經查：
（一）自訴人等指稱其等與許政治、許忠杉四兄弟於七十一年二月十五日約定「登記
      所有權人許政治所有重測前地號為臺北市○○區○○段公館小段二十－五地號
      土地（重測後為臺北市文山區○○○○段一三０地號）所有權全部面積約七坪
      ，及萬盛段挖內小段五地號（重測後為臺北市文山區○○○○段八一四地號）
      面積約二十五坪，持分分之壹，應歸屬於壬○○、許政治、許忠杉、乙○○
      四人所共有（權益均分），將來如要處分該二筆土地時，需徵得四人同意始得
      處理登記，所有權人許政治不得單獨處分：：」一節，固提出戶籍謄本、「確
      書」、土地登記簿為據，並經證人甲○○○即許忠杉之妻到庭證稱其夫曾持交
      其觀覽過「確書」等語屬實（見本院九十一年十月一日訊問筆錄）。而被告四
      人於許政治去世後繼承登記許政治名下所有不動產，並於九十年四月三十日將
      其中臺北市○○區○○段挖內小段五地號土地（重測後為臺北市○○區○○段
      三小段八一四地號土地）出售予將捷股份有限公司，為被告等所不否認，並有
      自訴人二人提出之土地登記謄本一紙附卷可稽。茲所應審究者，乃被告四人是
      否明知上開土地係信託登記於許政治名下，且於許政治死亡後，承諾繼續受任
      管理該土地，竟違背其任務將之出售予他人。
（二）本院依自訴人之聲請，傳訊證人即自訴人之胞妹丁○○、許芳菁、暨證人即自
      訴人之弟媳甲○○○三人到院，證人丁○○固證稱：我年輕時就知道我母親有
      這塊地，常聽我母親說將來要分給我的四個兄弟；證人甲○○○證述：我曾聽
      我先生許忠杉講過「確書」之事；證人許芳菁亦證陳：我小時候從五、六歲以
      來就知道許政治名下有一些土地是兄弟共有的等語。惟經本院訊問丁○○、許
      芳菁、甲○○○，「有無聽過被告四人談過臺北市○○區○○段三小段八一四
      地號土地之事」、「有無聽過被告四人表示不會單獨處分臺北市○○區○○段
      三小段八一四地號土地」等問題，其等均證稱「沒有」。證人丁○○更稱：我
      是九十一年二、三月份因胞兄許忠杉罹患肺癌，我回去探望時，始第一次看見
      「確書」，之前我不知有「確書」的約定，亦不知兄弟間有約定母親留下來之
      土地共有之事；證人許芳菁亦表示：我沒有見過「確書」，我之前所說從五、
      六歲以來就知道許政治名下有一些土地是兄弟共有的，並不太確定是那些土地
      等語（證人丁○○、甲○○○證詞部分見本院九十一年十月一日訊問筆錄、證
      人許芳菁證詞部分見本院九十一年十月八日審判筆錄）。證人丁○○、許芳菁
      固曾自母親許呂市處聽聞購地後欲由其子繼承之事、證人甲○○○固亦曾自先
      生許忠杉處聽聞兄弟共有土地之事，惟其等既均證稱未曾聽聞被告四人提及「
      確書」或其上所載二筆土地之事，亦未曾聽聞被告四人保證不會單獨處分共有
      土地一語；其等證詞即不足以證明被告四人明知臺北市文山區○○○○段八一
      四地號土地係信託登記於許政治名下，更不足證明被告四人承諾受任繼續管理
      土地，故被告等於許政治死亡後，將土地出售予將捷股份有限公司，即難謂係
      背信行為。自訴人認證人丁○○、許芳菁、甲○○○曾聽聞土地共有之事，即
      擬制推測被告四人亦知悉該事，尚嫌速斷。
（三）另自訴人聲請傳訊之證人陳富卿雖到庭證稱：我不清楚是否看過「確書」，但
      我和兄弟陳茲斌、陳永富等人有一起購買靠近汀州路的那筆土地，我買地時，
      有聽庭上的辛○○跟我說汀州路我買的那筆土地兄弟共有的，要問兄弟的意見
      ，辛○○還有提過另一筆土地，但我不知道地號等語；惟經本院訊問：「有無
      聽過被告四人提過台北市○○區○○段三小段八一四地號土地之事？」，其竟
      證陳：我是今天聽自訴人提土地糾紛之事，但八一四地號土地我不清楚在哪裡
      ，我有聽過自訴人的母親提過土地之事，我買地時，辛○○有講過土地的事，
      但我不知道你們在查的是哪塊地，至於庚○○、己○○、戊○○我沒有聽他們
      提過土地的事等語在卷（見本院九十一年十月八日審判筆錄），足見證人陳富
      卿根本不知本案所指土地為何，更何況自訴意旨所指證人陳富卿兄弟購入之土
      地亦非本案所指土地，綜上，本院尚難以證人陳富卿模擬兩可、猜測之詞，而
      為認定被告許貴米犯罪之依據。
（四）自訴人另聲請傳訊證人即自訴人姊夫羅憲二、證人即林雨水代書之子林茂竹二
      人，證人羅憲二部分，待證事實為證明許政治去世時，羅憲二亦有繳交臺北市
      文山區○○段挖內小段四之二九地號土地之遺產稅，證人林茂竹部分，待證事
      實為「確書」確係壬○○、乙○○、許忠杉、許政治四人約定書立。惟臺北市
      文山區○○段挖內小段四之二九地號土地既非本案土地，亦非「確書」所載另
      筆土地，顯與本案無涉；至於「確書」縱係壬○○、乙○○、許忠杉、許政治
      四人約定書立，亦不足以證明被告四人明知該約定，不影響本院上開認定，無
      調查之必要。另證人丙○○及自訴人之胞姊二人，業據自訴人撤回傳喚之聲請
      （見本院九十一年十月八日審判筆錄），亦併此敘明。
  綜上所述，自訴人徒以其等兄弟姊妹知悉母親曾購入數筆土地，欲由四名兒子繼承
  ，暨兄弟四人曾書立「確書」等事實，即擬制推測被告四人亦應知悉該情，實乏依
  據。此外，本院復查無其他積極證據足資認定被告四人涉有自訴人所指之犯行，既
  不能證明被告等犯罪，依法自應為無罪之諭知。
據上論斷，應依刑事訴訟法第三百四十三條、第三百零一條第一項，判決如主文。
中    華    民    國      九十一      年      十      月     二十二     日
                                  臺灣臺北地方法院刑事第四庭
                                      法  官  吳靜怡
右正本證明與原本無異。
如不服本判決，應於判決送達後十日內，向本院提出上訴狀。
                                      書記官  游秀珠
中    華    民    國      九十一      年      十  月     二十三     日
